【裁判字號】    90,台上,4928
【裁判日期】    900809
【裁判案由】    違反公司法
【裁判全文】
最高法院刑事判決                                九十年度台上字第四九二八號
    上  訴  人  甲○○
右上訴人因違反公司法案件，不服台灣高等法院台中分院中華民國八十八年六月二十
三日第二審判決（八十八年度上訴字第三七○號，起訴案號：台灣台中地方法院檢察
署八十七年度偵字第五三九三號），提起上訴，本院判決如左：
    主  文
原判決關於甲○○部分撤銷，發回台灣高等法院台中分院。
    理  由
本件原判決認定：上訴人甲○○於民國（下同）八十六年八月間，欲設立冠良企業管
理顧問有限公司（下稱冠良公司），明知冠良公司設立時之股東李冠總、楊紹森、賴
俊成、李冠岱等人為人頭及其本人之應繳納之股款合計新台幣（下同）二百五十萬元
皆未實際繳納，而由上訴人向友人借得該筆款項，於八十六年八月二十三日存入設在
台中市第六信用合作社「冠良企業管理顧問有限公司籌備處上訴人」之存款帳戶，以
取得該公司已收足股東股款之存款證明，其實上開二百五十萬元股金，上訴人存入後
之第三天即八十六年八月二十五日即向第六信用合作社全部提領結清，而委由不知情
之會計師許秀英簽證製作查核報告書後，以申請文件表明收足股款，持向台灣省政府
建設廳申請該公司之設立登記，經台灣省政府建設廳承辦公務員於八十六年八月二十
八日內部簽呈准予設立登記，同日並核發准予設立登記函予上訴人，足生損害於主管
機關就公司登記設立審查之正確性。八十六年十二月間冠良公司變更登記，上訴人及
股東李冠總退出，改由李易駿、沈大中加入為股東，李易駿並登記為公司負責人，惟
上訴人仍實際參與公司事務，而與李易駿、沈大中（二人均經判刑確定）共同基於犯
意之聯絡，明知該公司登記之營業項目為企業經營管理顧問業務，竟利用該公司經營
互助會，由李易駿、沈大中負責招攬客戶，上訴人負責擔任加入互助會者之核保工作
，八十七年一月十六日謝火銘至該公司參加互助會時，李易駿向謝火銘詐稱：只要繳
交十九萬元，即可參加標會等語，謝火銘不疑有他即將十九萬元匯入沈大中之帳戶內
，再由沈大中提出給上訴人；詎上訴人與李易駿、沈大中未為謝火銘成立互助會，竟
向謝火銘佯稱：你已得標，只要找到保證人三人，即可領取六百二十九萬元之會款等
語，謝火銘又信以為真，乃立刻尋獲保證人三人，然李易駿、上訴人、沈大中仍藉詞
推托，謝火銘始知受騙等情。因而維持第一審依牽連犯從一重論處上訴人違反公司負
責人就公司應收之股款股東並未實際繳納而以申請文件表明收足之規定罪刑部分之判
決，駁回上訴人該部分在第二審之上訴。固非無見。
惟查：一、有罪之判決書，應記載認定犯罪事實所憑之證據及其認定之理由，刑事訴
訟法第三百十條第一款定有明文。上訴人於偵審中一再辯稱告訴人謝火銘於得標後，
所覓保證人之資格，與合約之約定不符，始未交付得標款等語，否認有詐欺之情事；
且卷附「豐源互助聯誼會合約書」第肆條「乙方得標保證規定」之（五）約定「標金
新台幣貳仟伍佰零壹元至參仟元以下，需軍、公教職保證人貳名或具正當職業保證人
名」；又謝火銘於八十七年二月七日出具切結書，記載其係以二千八百元得標「願
意三日內將一切手續完成，如無法在有效三日內完成手續，將視同放棄絕無異議」各
等語。原判決事實認定上訴人與李易駿等人於謝火銘尋獲保證人三人後，仍藉詞推托
，謝火銘始知受騙等情，其對於謝火銘於獲知得標後，確否於約定期限內覓得保證人
？保證人為何人？其資格與上開合約之約定是否相符？此與認定上訴人有無詐欺之故
意，至有關係。原審未遑查明，判決理由內亦未說明其認定所憑之證據，自有調查職
責未盡及判決不載理由之違法。二、刑事訴訟法第九十五條第一款規定「訊問被告應
先告知犯罪嫌疑及所犯所有罪名。罪名經告知後，認為應變更者，應再告知。」，乃
被告在刑事訴訟程序上應受告知之權利，為憲法第八條第一項正當法律程序保障內容
之一，旨在使被告能充分行使防禦權，以維審判程序之公平。其所謂「犯罪嫌疑及所
犯所有罪名」，除起訴書所記載之犯罪事實及所犯法條外，自包含依刑事訴訟法第二
百六十七條規定起訴效力所擴張之犯罪事實及罪名。法院就此等新增之罪名，均應於
其認為有新增之情形時，隨時、但至遲於審判期日前踐行上開告知之程序，使被告知
悉而充分行使其防禦權，始能避免突襲性裁判，而確保其權益。本件檢察官起訴書關
於上訴人設立冠良公司違反公司法部分，係指訴上訴人欲設立冠良公司，明知該公司
之應收股款，股東皆未實際繳納，竟以申請文件表明收足，持向台灣省建設廳申請該
公司之設立登記，犯公司法第九條第三項之罪嫌。第一審判決則以上訴人明知冠良公
司設立時之股東李冠總、楊紹森、賴俊成、李冠岱等人為人頭，及其本人之應繳納之
股款合計二百五十萬元皆未實際繳納，而於向友人借得該筆款項存入上開帳戶後，第
三天即全部提領結清，委由不知情之會計師許秀英向台灣省政府建設廳申請該公司之
設立登記，認其所為並犯刑法第二百十四條之使公務員登載不實事項於公文書罪，似
擴張及於上訴人以人頭虛設公司之犯罪事實；其對於該起訴書並未記載之刑法第二百
十四條之罪，何以為起訴效力所及，並未說明其理由，已有未合。況依原審八十八年
五月十九日上午及同年六月九日上午審判筆錄之記載，原審對於上開起訴效力擴張之
犯罪嫌疑事實，固已踐行調查辯論程序，但僅對上訴人告知檢察官起訴書記載之犯罪
事實及罪名，而未告知所犯所有新罪名，依上揭說明，其訴訟程序亦難謂無瑕疵。三
、上訴人於原審陳稱其於案發後已將入會費退還告訴人謝火銘，現為二家獨資商號之
負責人，從事正當工作，且發奮圖強，考上嶺東商業專科學校國際貿易科肄業中，已
有改過向善之心，請求宣告緩刑，以勵自新等情，提出營利事業登記證及學生證影本
為憑（見原審卷第六十八至七十頁）。原審就此項主張是否可取，全予恝置不論，亦
難昭折服。以上諸端，或為上訴意旨所指摘，或為本院得依職權調查之事項，應認原
判決關於上訴人部分有撤銷發回更審之原因。
據上論結，應依刑事訴訟法第三百九十七條、第四百零一條，判決如主文。
中      華      民      國     九十     年      八      月      九      日
                              最高法院刑事第十二庭
                                  審判長法官  呂  潮  澤
                                        法官  陳  世  雄
                                        法官  孫  增  同
                                        法官  林  開  任
                                        法官  蕭  權  閔
      右正本證明與原本無異
                                              書  記  官
中      華      民      國     九十     年      八      月     十四     日


司法院資訊處製作；財團法人民間司法改革基金會備份。
